【裁判字號】    99,交聲,1309
【裁判日期】    990722
【裁判案由】    聲明異議
【裁判全文】
臺灣高雄地方法院交通事件裁定        99年度交聲字第1309號
原處分機關  交通部公路總局高雄區監理所旗山監理站
異  議  人  甲○○
上列異議人因違反道路交通管理處罰條例案件，對於交通部公路
總局高雄區監理所旗山監理站於中華民國99年4 月28日所為之裁
決（原處分案號：旗監違字第裁85-N00000000號）聲明異議，本
院裁定如下：
    主  文
原處分撤銷。
甲○○汽車駕駛人，駕駛汽車經測試檢定酒精濃度超過規定標準
，應吊扣普通重型機器腳踏車駕駛執照拾貳個月及接受道路交通
安全講習。
    理  由
一、聲明異議意旨略以：異議人甲○○（以下稱異議人）於民國
    98年1 月28日22時54分許，因飲用酒類後仍騎乘車牌號碼NC
    8-005 號重型機車，行經高雄縣旗山鎮○○路○段225 號前
    ，為警攔查，經測得其呼氣中酒精濃度為0.64MG/L，而為警
    依法舉發，並經原處分機關交通部公路總局高雄區監理所旗
    山監理站於99年4 月28日以旗監違字第裁85-N00000000號裁
    決書，依據道路交通管理處罰條例第35條第1 項第1 款規定
    ，罰鍰異議人新臺幣（下同）45,000元，吊扣重型機車駕駛
    執照12個月，並施以道安講習。惟異議人已因同一事件經台
    灣高雄地方法院檢察署（下稱高雄地檢署）以98年度偵字第
    5701號緩起訴確定，異議人並已履行緩起訴處分命令之60小
    時義務勞動，原處分機關仍為異議人應繳納罰鍰45,000元之
    處分，有違「一事不二罰」原則，請求撤銷原處分等語。
二、按汽車（含機器腳踏車，下同）駕駛人，駕駛汽車經測試檢
    定，酒精濃度超過規定標準者，處1 萬5 千元以上6 萬元以
    下罰鍰，並當場移置保管該汽車及吊扣其駕駛執照1 年；汽
    車駕駛人違反本條例規定，應受吊扣駕駛執照處分，於汽車
    駕駛人係無駕駛執照駕車者，在所規定最長吊扣期間內，不
    得考領駕駛執照；且汽車駕駛人，有前述違反第35條第1 項
    規定之情形者，應接受道路交通安全講習，道路交通管理處
    罰條例第35條第1 項第1 款、第24條第1 項第2 款、第67條
    第6 項定有明文。又一行為同時觸犯刑事法律及違反行政法
    上義務規定者，依刑事法律處罰之，但其行為應處以其他種
    類行政罰或得沒入之物而未經法院宣告沒收者，亦得裁處之
    ；前項行為如經不起訴處分或為無罪、免訴、不受理、不付
    審理之裁判確定者，得依違反行政法上義務規定裁處之；行
    政罰法第26條定有明文。此乃明定對於人民違反公法上義務
    之行為，除因處罰之性質與種類不同，必須採用不同方法而
    為併合處罰，以達行政目的所必要者外，不得重複處罰之原
    則，以落實大法官釋字第503 號解釋揭示「一行為不得重複
    處罰」之現代民主法治國家之基本原則，此觀行政罰法第26
    條之立法理由：「一行為同時觸犯刑事法律及違反行政法上
    義務規定時，由於刑罰與行政罰同屬對不法行為之制裁，而
    刑罰之懲罰作用較強，故依刑事法律處罰，即足資警惕時，
    實無為一事二罰再處行政罰之必要。且刑事法律處罰，由法
    院依法定程序為之，較符合正當法律程序，應予優先適用。
    但罰鍰以外之沒入或其他種類行政罰，因兼具維護公共秩序
    之作用，為達行政目的，行政機關仍得併與裁處」即明。故
    一行為同時觸犯刑罰法律與行政秩序罰規定時，以刑罰優先
    適用，不再處以行政秩序罰之目的，係因行為人已受刑罰而
    足資警惕，發生懲罰之作用，而無使行為人陷於雙重處罰不
    利益之必要。是關於法文所定之「刑事法律處罰」之範圍，
    自應採取實質認定，舉凡刑事實體法或程序法中所規定，客
    觀上可以產生剝奪行為人生命、自由、財產權利之效果，主
    觀上亦因制裁之嚴厲性、痛苦性，其強度足以造成心理強制
    而間接達成矯正教化目的之處遇手段，皆應納入其中，而不
    以形式上符合刑法第32至34條所定主刑及從刑種類者為限，
    始與前揭法律規範之意旨相符。
三、次按，觸犯刑事法律之犯罪行為，除得經檢察官起訴，並由
    法院審理後，為有罪科刑、無罪、免訴、不受理、不付審理
    之裁判外，依刑事訴訟法第253 條之1 第1 項、第253 條之
    2 第1 項第5 款規定，如檢察官認該行為所涉為死刑、無期
    徒刑或最輕本刑3 年以上有期徒刑以外之罪，於參酌刑法第
    57條所列事項及公共利益之維護，認以緩起訴為適當者，得
    定1 年以上3 年以下之緩起訴期間為緩起訴處分，並得命於
    一定期間內遵守或履行所附之負擔（如支付公益金、義務勞
    務等），如受處分人未在指定期間內確實履行所附之負擔，
    依刑事訴訟法第253 條之3 第1 項第3 款之規定，受處分人
    將遭受撤銷緩起訴處分之不利益；反之，倘其確實遵守並履
    行各項緩起訴條件，除非合於刑事訴訟法第260 條所定情形
    之一，否則受處分人即無再就同一案件遭受刑事訴追之虞，
    故檢察官於緩起訴處分所命受處分人應履行之負擔，雖非「
    刑罰」，但足以減少受處分人之財產或課予其一定之義務，
    性質上屬於干預人民財產、自由等權利之處分，與刑事制裁
    無異，實質上仍屬刑事處罰（臺灣高等法院暨所屬法院98年
    度法律座談會第24號提案研討意見參照），此與基於不能證
    明被告犯罪或其他事由，對行為人不具任何制裁或處罰作用
    之不起訴處分，迥不相同。從而，受緩起訴處分之人，已因
    上開緩起訴處分及所附之公益金或義務勞務負擔，而在名譽
    、心理產生相當制約，並影響其財產、自由等權利，對於受
    處分人主觀上產生拘束力，就受處分人之權利（如：財產權
    、自由權）所造成相當影響之程度觀察，確已具有實質刑罰
    之效果；尤其義務勞務之負擔，強制於一定時間內為義務勞
    務而無法自由選擇行動或安排工作，剝奪其人身自由，具有
    強制及懲罰性，雖不若易科罰金係以支付金錢作為自由刑之
    替代，惟經由義務勞務之履行，使其免於遭檢察官發動起訴
    程序，仍具有替代刑罰之效果，乃受處分人為其犯罪行為所
    付出之代價，廣義而言，係前揭論述「實質刑事法律處罰」
    之範疇，而屬行政罰法第26條規定：「一行為同時觸犯刑事
    法律及違反行政法上義務規定者，依刑事法律處罰之。」，
    法文所稱之「依刑事法律處罰之」無訛，故應認緩起訴處分
    有「一事不二罰」規定之適用。又我國關於不起訴處分與緩
    起訴處分之規定，多見於刑事訴訟法，於該法法例之用語，
    均個別明列之，如刑事訴訟法第255 條第1 項、第259 條、
    第260 條均屬之；易言之，在我國刑事訴訟法之體例上，並
    無將「不起訴處分」一詞包含「緩起訴處分」之情形。再依
    我國刑事訴訟法第253 條之1 規定，有關緩起訴處分，需具
    備(1)犯罪嫌疑充足、(2)斟酌刑法第57條所列事項、(3)為公共
    利益之維護、(4)以緩起訴為適當者（即適當性）等要件；尚
    與不起訴處分之要件有間。況關於緩起訴處分之要件、裁量
    之基準，與不起訴處分相較，均多有不同，至多應僅得視緩
    起訴處分為暫緩起訴之處分，而非不起訴處分，行政罰法第
    26 條 第2 項規定既未明文包含「緩起訴處分」之類型，而
    對於人民不利益之規定本不得任意加以擴張其適用，自不宜
    逕認行政罰法第26條第2 項之規定於經緩起訴處分之情形亦
    有適用。
四、經查：
  (一)本件異議人甲○○確有上揭時、地，因酒後騎乘車牌號碼NC
    8-005 號重型機車，為警攔查並施以酒測，測得其呼氣酒精
    濃度達每公升0.64毫克，已超過法定標準，違反道路交通管
    理處罰條例第35條第1 項第1 款規定，而遭員警製單舉發之
    事實，業據異議人所自承，並有上開裁決書1 份附卷可稽。
    而異議人於上揭時、地酒醉駕車之事實，復經員警以其涉犯
    刑法第185 條之3 公共危險罪嫌，移送高雄地檢署偵辦，經
    高雄地檢署檢察官於98年2 月27日以98年度偵字第5701號為
    緩起訴處分，命被告應於緩起訴期間內，向指定之團體提供
    60小時之義務勞務，緩起訴期間為1 年並確定，異議人並已
    履行該緩起訴條件，該緩起訴期間亦於99年3 月15日期滿未
    經撤銷而執行完畢在案，有臺灣高等法院被告前案紀錄表1
    份在卷可按，並經本院調閱臺灣高雄地方法院檢察署98年度
    偵字第5701號、98年度緩字第1021號卷宗核閱屬實。是異議
    人已依檢察官命令向指定之公益團體、地方自治團體或社區
    提供60小時之義務勞務，此雖非刑法所定刑罰之種類，惟已
    對受處分人名譽、心理產生相當制約並影響其自由等權益，
    亦應可實質該當行政罰法第26條第1 項所規定之「依刑事法
    律處罰」。是原處分機關對異議人上開酒後駕車之違規行為
    予以裁罰時，除其行為應處以其他種類行政罰即吊扣駕駛執
    照12個月，施以道路交通安全講習部分，仍得予以裁處外，
    依行政罰法第26條第1 項前段規定，即應依刑事法律處罰之
    ，不得再依道路交通管理處罰條例第35條第1 項第1 款之規
    定裁處行政罰鍰。原處分機關就異議人同一酒後駕車行為，
    再予以裁處罰鍰45,000元，有違一行為不二罰原則，自難謂
    適法。
  (二)按道路交通管理處罰條例第35條第8 項固定有汽車駕駛人經
    裁判確定處以罰金低於該條例第92條所訂最低罰鍰基準規定
    者，應依該條例裁決繳納不足最低罰鍰部分之規定。惟檢察
    官以緩起訴命被告應向指定之公益團體等提供60小時之義務
    勞務，其「義務勞務」部分與道路交通管理處罰條例第35條
    第8 項經裁判確定處以「罰金」，性質迥然不同，並無所謂
    差額可言，自無適用該條例之可能。
五、聲明異議，屬一種司法救濟途徑，由法院審查受處分人所涉
    之違規事實是否成立，及原處分所適用之法條是否正確、裁
    罰是否適當，因法院負有司法審查之作用，對原處分失當時
    ，應自為處分。本件異議人雖僅針對罰鍰部分異議，惟違規
    之事實同一，本院自得針對原處分適用法條是否正確一併為
    審酌。準此，原處分機關未考量行政罰法第1條、第26條規
    定之立法意旨，竟仍裁處異議人罰鍰45,000元，既有違誤，
    本件異議即為有理由，應由本院將原處分予以撤銷，並依照
    道路交通管理處罰條例第24條第1項第2款、第35條第1項第1
    款自為裁定，諭知如主文第2項所示之裁罰。
據上論結，應依道路交通管理處罰條例第87條第2 項、道路交通
案件處理辦法第20條前段，裁定如主文。
中    華    民    國    99    年    7     月    22    日
                  交通法庭  法  官  黃宣撫
以上正本證明與原本無異。
如不服本裁定，應於收受送達後5 日內向本院提出抗告狀。
中    華    民    國    99    年    7     月    22    日
                            書記官  林姵妤

司法院資訊處製作；財團法人民間司法改革基金會備份。
